臺灣臺北地方法院民事判決　　　　　　 94年度重訴字第306號
原　　　告　明靛有限公司
法定代理人　甲○○
訴訟代理人　黃永琛律師
　　　　　　梁堯清律師
被　　　告　丙○○
訴訟代理人　蔡文玲律師
複代理人　　鄭文玲律師
被　　　告　大一統有限公司
法定代理人　乙○○
上列當事人間請求損害賠償事件，本院於九十四年十一月二十九
日言詞辯論終結，判決如下：
    主  文
被告丙○○應給付原告新臺幣貳佰玖拾參萬參仟零拾捌元，及自
民國九十四年三月十八日起至清償日止，按年息百分之五計算之
利息，如對其財產強制執行無效果時，由被告大一統有限公司給
付之。
原告其餘之訴駁回
訴訟費用由被告負擔十分之四，餘由原告負擔。
本判決第一項於原告以新臺幣玖拾柒萬柒仟陸佰柒拾參元為被告
供擔保後，得假執行。但被告如於假執行程序實施前以新臺幣貳
佰玖拾參萬參仟零拾捌元為原告預供擔保，得免為假執行。
原告其餘假執行之聲請駁回。
    事實及理由
甲、程序方面
    被告大一統公司經合法通知未於言詞辯論期日到場，核無民
    事訴訟法第386條所列各款情事，爰依原告之聲請，由其一
    造辯論判決。
乙、實體方面
一、原告起訴主張：原告公司自行設計組合全自動製造機器二台
    （下稱系爭機器）出賣予被告大一統有限公司（下稱大一統
    公司），以被告大一統公司名義運往加拿大，並委任被告丙
    ○○在加國負責機器之保管及重行組合，然被告丙○○竟違
    背大一統公司之委任，於民國80年3月22日擅自簽具債權轉
    讓同意書將系爭機器轉讓予加國HEDD-ROZ公司，致大一統公
    司受有喪失系爭機器所有權之損害，大一統公司將上開對被
    告丙○○之損害賠償請求權讓與給原告，事實上該機器之價
    值為18,000,733元，原告遂就損害賠償之一部份即一千萬元
    範圍內訴請被告丙○○給付，並經最高法院九十年度台上字
    第一一四八號裁定、台灣高等法院八十八年度上更（二）字
    第六二號判決被告丙○○應給付原告一百萬元確定（下稱前
    案訴訟）。因前案中原告尚有餘額部份未主張，爰依民法第
    544 條及民法第294條規定，請求被告丙○○應給付前開損
    害賠償之餘額共新台幣8,000,733元（18,000,733－10,000,
    000＝8,000,733）；另被告大一統公司與原告簽有保證契約
    ，承諾被告丙○○不履行債務時，由其代負履行責任，從而
    被告丙○○無力償還或不履行時，爰依民法第739 條規定請
    求被告大一統公司給付。並聲明：（一）被告丙○○應給付
    原告新台幣八百萬零七百三十三元，即自起訴狀繕本送達翌
    日起至清償日止，按週年利率百分之五計算之利息。如對其
    財產為強制執行無效果時，由被告大一統公司給付之。（二
    ）願供擔保，請准予宣告假執行。
二、被告丙○○則以：原告前於84年11月20日起訴時，訴之聲明
    已明確表明請求範圍為一千萬元，並非一部請求，故本件為
    重行起訴，依民事訴訟法第249條第1項第7款規定應裁定駁
    回之；又本件原告以受讓人地位提起本訴，然原告與被告大
    一統公司於82年8月11日所為之讓與，僅限於大一統公司對
    被告丙○○之侵權行為損害賠償請求權，而該請求權已罹於
    時效而消滅；另前案爭點並未認定系爭機器之價值為18,000
    ,733 元，是以原告之請求並無理由等語置辯。並聲明：(
    一)原告之訴及假執行聲請均駁回；(二)如受不利判決，願
    供擔保請准宣告免為假執行；被告大一統公司則以：82年8
    月21日大一統公司將對被告丙○○之損害賠償請求權讓與給
    原告，原告前案請求經判決確定後，被告丙○○仍不付款，
    因此92年間原告要求被告須對此債務擔任保證人，被告遂於
    92年5月15日簽訂保證契約書，然該契約雙方言明須被告丙
    ○○不履行時，被告大一統公司始須負責，是以原告應先向
    被告丙○○請求，求償不成始得向被告大一統公司請求，故
    本件原告之請求無理由等語置辯，並聲明：原告之訴駁回。
三、不爭執事項：
    原告主張被告大一統公司本於系爭機器所生之請求權已於82
    年8月11日讓與給原告，遂於84年間以受讓人地位對被告丙
    ○○請求損害賠償，經台灣高等法院八十八年度上更（二）
    字第六二號判決認定：「被告丙○○違背委任契約將系爭機
    器轉讓，造成大一統公司喪失系爭機器所有權而受有損害，
    該機器價值應在新台幣一千萬元以上，而大一統公司已將機
    器所有權及本於該所有權所生之權利轉讓與原告，是以原告
    請求被告丙○○給付其中之一百萬元應予准許」，並經最高
    法院九十年度台上字第一一四八號裁定駁回上訴確定，而被
    告大一統公司於92年5月15日與原告簽立保證契約書，約定
    丙○○不依約履行上開債務時，由大一統公司負保證責任等
    情，有台灣高等法院八十八年度上更（二）字第六二號判決
    、最高法院九十年度台上字第一一四八號裁定、保證契約書
    等件為證，且為兩造所不爭執，堪信此部分事實為真。又確
    定判決之既判力，固以訴訟標的經表現於主文判斷之事項為
    限，判決理由並無既判力，但法院於判決理由中，就訴訟標
    的以外當事人主張之重要爭點，本於當事人辯論之結果，已
    為判斷時，其對此重要爭點所為之判斷，除有顯然違背法令
    之情形，或當事人已提出新訴訟資料，足以推翻原判斷之情
    形外，應解為在同一當事人就該重要爭點所提起之訴訟中，
    法院及當事人就該已經法院判斷之重要爭點法律關係，皆不
    得任作相反之判斷或主張，始符民事訴訟上之誠信原則（73
    年度台上字第4062號判決參照）。本件兩造於前案中所主張
    之重要爭點，辯論後業經法院認定：（一）被告丙○○違背
    委任契約將系爭機器轉讓，造成大一統公司喪失系爭機器所
    有權而受有損害。（二）系爭機器價值應在新台幣一千萬元
    以上。（三）原告受讓大一統公司之權利，向被告丙○○請
    求損害賠償有理由。而本件原告起訴之當事人、訴訟標的、
    原因事實及請求權基礎均與前案相同，僅係就前案之餘額為
    請求，揆諸上開判決意旨，兩造自應受上開爭點之拘束，不
    得再為相反之主張。
四、得心證之理由：
    查，原告主張大一統公司並非僅讓與侵權行為損害賠償請求
    權，故無時效消滅問題，且其於前案為一部請求，而系爭機
    器之價值為18,000,733元，是本件就餘額為請求等語，被告
    則以前詞置辯。故本件之主要爭點厥為：(一)本件是否重行
    起訴違反一事不再理原則？（二）原告之請求權是否罹於時
    效？（三）系爭機器價值若干？（四）原告得否依保證契約
    對大一統公司提起本訴？茲就本件之主要爭點析述如下：
（一）本件並未違反一事不再理原則：
    (1)按所謂一部請求，係指以在數量上為可分之金錢或其他代
      替物為給付目的之特定債權，債權人任意將其分割而就其
      中之一部分為請求，但就其餘部分不放棄其權利者而言，
      就實體法而言，債權人本得自由行使一部債權；在訴訟上
      ，則為可分之訴訟標的，其既判力之客觀範圍以訴之聲明
      為限度，自應認僅就已起訴部分有中斷時效之效果（最高
      法院九十一年度台上字第六二九號判決參照），是除小額
      程序不得為一部請求外，依民事訴訟法第244條第4項規定
      ：「第一項第三款之聲明，於請求金錢賠償損害之訴，原
      告得在第一項第二款之原因事實範圍內，僅表明其全部請
      求之最低金額，而於第一審言詞辯論終結前補充其聲明。
      其未補充者，審判長應告以得為補充」，其修正理由在於
      ：「損害賠償之訴，由於涉及損害原因，過失比例、損害
      範圍等之認定，常須經專業鑑定以及法院之斟酌裁量，始
      能定其數額，爰增訂第四項，如原告未於第一審言詞辯論
      終結前補充其聲明，法院應依其表明之最低金額而為裁判
      」，蓋原告訴求部分既能與餘額部分分離，可各別成為審
      判對象，且法院未曾就餘額部分為審理而以無理由駁回時
      ，該餘額部分既無應受保護之信賴或期待利益，自不在原
      訴求部分判決既判力範圍之內。因此若原告僅就債權之一
      部訴請債務人給付，而其餘部分未明確表示拋棄，縱使其
      餘部分未聲明保留，亦不因而使未請求部分歸於消滅。
    (2)查本件原告於前案起訴主張：「該項機器原來成本即達二
      千六百餘萬元，運抵加國後在當地價值更不止此，本件原
      告僅減按其在加國拍賣價金新台幣一千萬元而為請求，可
      謂已極盡克己之能事」（見本院八十四年重訴字第一四四
      ○號起訴狀），一審判決原告敗訴後，原告僅就其中一百
      萬元提起上訴，並於台灣高等法院審理中稱：「所以上訴
      人明靛公司主張以系爭兩台機器換算債權價值加幣一四○
      萬元（換算約值新台幣二千八百萬元）作為賠償認定之方
      法，而訴求其中一部份之新台幣壹佰萬元... 」（見台灣
      高等法院八十八年度上更（二）字第六二號卷第244頁）
      ，此外，原告在前案訴訟中一再表示系爭機器乃重行組裝
      ，翻新價格高達二千八百萬元，折舊後值18,000,733 元
      ，足見原告於前案僅就「全部損害中的其中一千萬元」請
      求被告丙○○賠償，對於其餘請求並無拋棄之意思，是以
      前訴既未對超過一千萬元之餘額為判決、審理，自不在前
      案既判力所及範圍內，故被告丙○○辯稱本件違反一事不
      再理云云，容有誤會。
（二）原告之請求權並未罹於時效
      查原告與被告大一統公司於82年8月11日訂定協議書，約
      定「為免甲方公司之股東對該機器產歸屬問題產生疑慮，
      乙方明確表示不擁有該機器之任何權利，有關該機器之所
      有權或衍生出之任何請求權均歸屬甲方，並願無條件協助
      甲方取得有關之權利」（見原證三附件），足見被告大一
      統公司所讓與原告之權利，係「有關該機器衍生出之任何
      請求權」，非僅限於侵權行為損害賠償請求權在內，而本
      件原告係基於民法第544條損害賠償請求權受讓人地位提
      起本訴，該項請求權時效為15年，是原告於94年2月25日
      提起本訴並未罹於時效。
（三）系爭機器折舊後值12,933,018元
    (1)關於系爭機器價值若干，為前案重要爭點，惟前案判決僅
      認定：「經查系爭機器成本為新台幣二千六百六十萬元，
      有被上訴人（即被告丙○○）承認為真正之其所親自作成
      之明細表可據（見原審之外放證物原證一），系爭機器已
      使用五、六年應折舊，原證一計算出來連配件共值新台幣
      二千六百六十萬元，但上訴人（即本件原告）主張系爭機
      器折舊後仍值新台幣一千八百零七百三十三元，是上訴人
      主張系爭機器價值應在新台幣一千萬元以上有據，被上訴
      人抗辯該機器僅有上訴人與大一統公司間買賣時所開立之
      發票所載之新台幣十五萬元，毫不足取，從而上訴人請求
      被上訴人給付其中之新台幣一百萬元及自起訴狀繕本送達
      翌日之八十四年十二月十五日起至清償日止，按年息百分
      之五計算之利息部分，自屬應予准許。」（見台灣高等法
      院八十八年度上更（二）字第六二號判決書第九頁），是
      以原審就系爭機器價值之重要爭點，僅認定機器價值一千
      萬元以上，並未認定機器價值為18,000,733元，故原告主
      張前案重要爭點已認定系爭機器值18,000,733元云云，不
      足採信。
    (2)然對於系爭機器之價值，被告已於前案審理中自認：上訴
      人所提之原證一明細表，係其於79年6、7月中旬在台灣所
      計算的，機器組裝過沒有錯，上訴人所重新裝修材料之價
      格也沒有錯，然該機器已有五年之折舊，當時是以新機器
      價值去計算，並未計算折舊等語（見台灣高等法院八十八
      年度上更（二）字第六二號卷第227頁背面），是以依上
      開明細表所示，連同配件計算後系爭機器全新之價值為
      27,814,000元，而被告丙○○所製作之明細表載明機器及
      配件使用年限大部分為15年，機器及配件之已使用期間大
      部分為5年，按行政院台（四五）財字第四一八○號令發
      布之「固定資產折舊率表」，耐用年數十五年者，按定率
      遞減法，每年折舊千分之一四二，是以系爭機器於當時折
      舊後之價值應為12,933,018元（第一年折舊3,949,588元
      ：27,814, 000×142/1000＝3,949, 588，殘值23,864,
      412元；第二年折舊3,388,747元：23,864,412×142/100
      0＝3,388,747，殘值20,475, 665元；第三年折舊2,907,
      544元：20,475, 665×142/100 0＝2,907,544，殘值17,
      568,121 元；第四年折舊2,494, 673元：17,568,121×
      142/1000＝2,494,673，殘值15, 073,448元；第五年折舊
      2,140,430 元：15,073,448×142/1000＝2,140,430，殘
      值12,933,018元），是以原告以全新價格之三分之一主張
      當時機器折舊後之價值為18,000, 733元，並不足採。又
      被告丙○○違背大一統公司之委任，致大一統公司喪失系
      爭機器所有權，依民法第544條規定自應賠償大一統公司
      因此所受之損害，而大一統公司已將損害賠償請求權讓與
      原告，且就該損害原告於前案已請求一千萬元並經判決准
      許一百萬元確定，從而原告於本案請求被告丙○○給付
      2,933,018元為有理由（12,933, 018－10,000,000＝2,
      933,018），逾此部分之請求無理由不應准許。
（四）原告得依保證契約對被告大一統公司提起本訴
      按稱保證者，謂當事人約定，一方於他方之債務人不履行
      債務時，由其代負履行責任之契約；又保證人於債權人未
      就主債務人之財產強制執行而無效果前，對於債權人得拒
      絕清償，民法第739條、第745條定有明文，查被告大一統
      公司既不否認依兩造保證契約約定被告丙○○不履行債務
      時由大一統公司負保證責任，則原告請求對丙○○之財產
      強制執行無效果時，由大一統公司給付之部分，為有理由
      ，應予准許，
五、綜上所述，原告依據民法第544條、第294條規定，請求被告
    丙○○給付如主文所示之金額及自起訴狀繕本送達翌日（即
    94年3月18日）起至清償日止按年息百分之五計算利息，並
    請求對丙○○之財產強制執行無效果時，由大一統公司給付
    ，為有理由，自應准許，逾此部份之請求為無理由，應予駁
    回。
六、因本案事證已臻明確，兩造其餘主張陳述及所提之證據，經
    本院斟酌後，認與判決結果不生影響，均毋庸再予論述，附
    此敘明。
七、原告與被告丙○○分別陳明願供擔保請為宣告假執行或免為
    假執行，經核均與規定相符，爰分別酌定相當之擔保金額予
    以宣告。至原告敗訴部分，其假執行之聲請已失所依附，應
    併予駁回。
八、結論：本件原告之訴為一部有理由，一部無理由，依民事訴
    訟法第79條、第385條第1項前段、第390條第2項、第392條
    ，判決如主文。
中　　華　　民　　國　　94　　年　　11　　月　　30　　日
                  民事第五庭    法　官　  蔡如琪
以上正本係照原本作成
如對本判決上訴，須於判決送達後20日內向本院提出上訴狀
中　　華　　民　　國　　94　　年　　11　　月　　30　　日
                                書記官    劉寶鈴
